【裁判字號】    97,訴,1674
【裁判日期】    970930
【裁判案由】    違反公司法
【裁判全文】
臺灣臺北地方法院刑事判決      九十七年度訴字第一六七四號
公  訴  人  臺灣臺北地方法院檢察署檢察官
被      告  甲○○原名施良穎.
            乙○○
            丙○○
上列被告因違反公司法案件，經檢察官聲請以簡易判決處刑（九
十七年度偵字第一二五二一號），經本院受理後（九十七年度簡
字第三○一五號），認為不宜以簡易判決處刑，而改以通常程序
審理，因被告等於準備程序中為有罪之陳述，經告以簡式審判之
旨，並聽取當事人之意見後，經本院合議庭裁定以簡式審判程序
審理，本院判決如下：
    主  文
甲○○、乙○○、丙○○共同公司負責人，公司應收之股款，股
東並未實際繳納，而以申請文件表明收足，各處有期徒刑陸月，
如易科罰金，均以銀元佰元即新臺幣玖佰元折算壹日；各減為
有期徒刑月，如易科罰金，均以銀元佰元即新臺幣玖佰元折
算壹日。
    事  實
一、甲○○（原名施良穎，民國九十六年六月十二日改名）於九
    十三年十二月間，擬在臺北市中山區○○○路三十號四樓之
    一設立百靈共濟綜合開發有限公司（下稱百靈公司，嗣於九
    十四年一月十三日更名為佰靈共濟綜合開發有限公司），登
    記資本額新臺幣（下同）一千萬元，惟因自身信用不佳，乃
    徵得其友賴志明（未據起訴）之同意，由賴志明出任該公司
    之董事，而為公司法第八條第一項所稱之公司負責人，亦屬
    商業會計法第四條規定之商業負責人，甲○○則擔任該公司
    之實際負責人，渠二人明知公司應收之股款，股東並未實際
    繳納，不得以申請文件表明收足，竟為取得百靈公司設立所
    需之公司登記資本額存款證明，而與乙○○、丙○○共同基
    於犯意之聯絡，委由乙○○代辦百靈公司設立登記，並代為
    調借公司設立所需之資本額一千萬元，乙○○乃向丙○○借
    貸，言明借款三日，利息二萬一千元，於九十三年十二月十
    日，賴志明與甲○○、乙○○、丙○○同赴華南商業銀行公
    館分行，由賴志明在該銀行開設帳號0000000000
    00號，戶名百靈公司籌備處之活期存款帳戶，旋將該帳戶
    之存摺及印鑑章交付丙○○，由丙○○於同年月十三日轉入
    一千萬元至上開帳戶，並將該存摺攜回影印，用以虛偽表示
    百靈公司之股東已實際繳納股款，據以製作不實之百靈公司
    資產負債表，交由不知情之會計師何郡昌查核，認定百靈公
    司之設立登記資本額業已收足，而於同日簽證榮慶公司設立
    登記資本額查核報告書後，丙○○即於同年月十五日自該帳
    戶將借貸之款項全數領回，並將該帳戶之存摺及印鑑章連同
    上開不實文件交付乙○○，由乙○○於同年月二十日持百靈
    公司設立登記申請書、前開百靈公司籌備處帳戶存摺影本、
    百靈公司資產負債表及設立登記資本額查核報告書等不實申
    請文件，表明百靈公司應收股款均已收足，向主管機關臺北
    市商業管理處申請設立登記，使承辦公務員依其申請，經形
    式審查後，誤信百靈公司股款業已收足，乃於同年月二十一
    日核准百靈公司之設立登記，足以生損害於主管機關對於公
    司管理之正確性。
二、案經法務部調查局臺北市調查處報請臺灣臺北地方法院檢察
    署檢察官偵查聲請以簡易判決處刑，經本院受理後，認為不
    宜以簡易判決處刑，改以通常程序審理，嗣經本院合議庭裁
    定以簡式審判程序審理。
    理  由
一、訊據被告甲○○、乙○○、丙○○對於上揭事實俱供認不諱
    （見本院卷第三十頁反面、第四十頁），核與證人賴志明於
    調查局證述：被告甲○○於九十三年間欲設立百靈公司，從
    事國際貿易，惟因信用不佳，無法擔任公司負責人，乃邀其
    擔任名義負責人，其遂將身分證件交付被告甲○○辦理設立
    百靈公司相關事宜，並於同年十二月間與被告甲○○、乙○○等人相約在銀行會合，簽署相關資料，並開設公司帳戶，
    百靈公司係由甲○○經營，其並未實際出資等情相符（見臺
    灣臺北地方法院檢察署九十七年度他字第四一五二號偵查卷
    第五頁至第七頁），並有華南商業銀行帳號0000000
    00000號存款往來明細表、華南銀行存摺存款類取款憑
    條及匯款申請書、華南商業銀行帳號0000000000
    00號戶名百靈公司籌辦處活期存款存摺、百靈公司設立登
    記申請書、設立登記資本額查核報告書、資產負債表、設立
    登記表可稽（見同上偵查卷第二十二頁、第三十二頁至第三
    十七頁、外放百靈公司案卷），足認被告甲○○、乙○○、
    丙○○自白與事實相符，應堪採信。本案事證明確，被告三
    人犯行均堪認定，應予依法論科。
二、論罪科刑：
  (一)被告等行為後，刑法部分條文業於九十四年一月七日修正，
    同年二月二日公布，並於九十五年七月一日施行，修正後即
    現行刑法第二條第一項規定：「行為後法律有變更者，適用
    行為時之法律，但行為後之法律有利於行為人者，適用最有
    利於行為人之法律。」上開規定乃與刑法第一條罪刑法定主
    義契合，而貫徹法律禁止溯及既往原則，係規範行為後法律
    變更所生新舊法律比較適用之準據法，是刑法第二條本身雖
    經修正，但刑法第二條既屬適用法律之準據法，本身尚無比
    較新舊法之問題，應一律適用裁判時即修正後刑法第二條規
    定以決定適用之刑罰法律，合先敘明。而有關新舊法之比較
    ，應就罪刑有關之共犯、連續犯、牽連犯加重等暨其他法定
    加減原因（如身分加減）與加減例等一切情形，綜其全部罪
    刑之結果而為比較（最高法院九十五年第八次刑事庭會議決
    議參照）。又此所謂不能割裂適用，係指與罪刑有關之本刑
    而言，並不包括易刑處分在內，易刑處分係刑罰執行問題，
    既與罪刑無關，自應分別就新舊法所規定之有利不利為比較
    ，而適用最有利於行為人之規定以定其易刑之折算標準（最
    高法院九十七年度臺上字第四六三號判決參照）。經查：
    1.修正前商業會計法第七十一條第五款利用不正當方法使財
      務報表發生不正確之結果罪，及刑法第二百十四條使公務
      員登載不實罪，其法定刑罰金部分，依修正前刑法第三十
      三條第五款規定：「罰金：（銀元）一元以上」，而銀元
      與新臺幣間之折算，依現行法規所定貨幣單位折算新臺幣
      條例規定，以銀元一元折算新臺幣三元；修正後第三十三
      條第五款則規定：「罰金：新臺幣一千元以上，以百元計
      算之」，經比較新舊法之規定，修正後刑法第三十三條第
      五款所定罰金之最低數額，較之修正前提高，自以修正前
      刑法第三十三條第五款規定有利於被告等。
    2.修正前刑法第二十八條規定：「二人以上共同實施犯罪之
      行為者，皆為正犯」，修正後刑法第二十八條則規定：「
      二人以上共同實行犯罪之行為者，皆為正犯」；又修正前
      刑法第三十一條第一項規定：「因身分或其他特定關係成
      立之罪，其共同實施或教唆、幫助者，雖無特定關係，仍
      以共犯論」，修正後刑法第三十一條第一項則規定：「因
      身分或其他特定關係成立之罪，其共同實行、教唆或幫助
      者，雖無特定關係，仍以正犯或共犯論。但得減輕其刑」
      。其中「實施」一語，涵蓋陰謀、預備、著手及實行之概
      念在內，其範圍較廣；而「實行」則著重於直接從事構成
      犯罪事實之行為，其範圍較狹，是修正後刑法共同正犯之
      範圍已有限縮。共同正犯之範圍既因此而有變動，自屬犯
      罪後法律有變更，而非僅屬純文字修正（最高法院九十六
      年度臺上字第九三四號判決參照），本案被告等之犯罪行
      為，依新舊法，均成立共同正犯，適用新法並無較有利於
      被告等。另刑法第三十一條第一項修正後，於但書增列得
      減輕其刑之規定，自較有利於被告等。
    3.修正後刑法第五十五條關於牽連犯之規定業經刪除，則被
      告等所犯各罪，即應予分論併罰，比較新舊法結果，以適
      用被告等行為時即修正前刑法第五十五條牽連犯之規定，
      較有利於被告等。
    4.綜上法律修正前後之整體比較，揆諸前揭最高法院決議及
      修正後刑法第二條第一項之「從舊從輕」原則，適用九十
      四年二月二日修正後之刑法，對被告等並未較有利，自應
      適用修正前刑法之相關規定。
    5.關於易科罰金之折算標準，依被告等行為時刑法第四十一
      條第一項、罰金罰鍰提高標準條例第二條規定，係以銀元
      一百元、二百元或三百元，即新臺幣三百元、六百元或九
      百元折算一日；依修正後刑法第四十一條第一項，則係以
      新臺幣一千元、二千元或三千元折算一日，經比較新舊法
      ，以被告等行為時之法律對被告等較為有利。
    6.修正後刑法第五十五條規定：「一行為而觸犯數罪名者，
      從一重處斷，但不得科以較輕罪名所定最輕本刑以下之刑
      。」，此但書科刑之限制，為想像競合犯法理之明文化，
      非屬法律之變更，自無新舊法比較之問題，附此指明。
  (二)被告等行為後，商業會計法第七十一條業於九十五年五月二
    十四日修正施行，該條第五款原規定「商業負責人、主辦及
    經辦會計人員或依法受託代他人處理會計事務之人員有左列
    情事之一者，處五年以下有期徒刑、拘役或科或併科新臺幣
    十五萬元以下罰金：五、其他利用不正當方法，致使會計事
    項或財務報表發生不實之結果者」，修正後則將上開條文之
    刑度規定提高為「五年以下有期徒刑、拘役或科或併科新臺
    幣六十萬元以下罰金」，茲比較新舊法之結果，自應適用被
    告等行為時之法律即九十五年五月二十四日修正施行前商業
    會計法第七十一條第一款之規定。按資產負債表乃商業會計
    法第二十八條第一項第一款所列之財務報表；次按行為人於
    九十年十一月十二日公司法修正後，辦理公司登記事項，如
    有明知為不實之事項，而使公務員登載於職務上所掌之公文
    書，足以生損害於公眾或他人者，因主管機關僅為形式審查
    ，故即有刑法第二百十四條之適用（最高法院九十六年度第
    五次刑事庭會議決議參照）。共犯賴志明係百靈公司董事，
    依公司法第八條第一項規定，為公司負責人，亦屬商業會計
    法第四條規定之商業負責人。被告甲○○、乙○○、丙○○
    所為，均係犯公司法第九條第一項公司負責人，公司應收之
    股款，股東並未實際繳納，而以申請文件表明收足罪、修正
    前商業會計法第七十一條第五款利用不正當方法使財務報表
    發生不正確之結果罪，及刑法第二百十四條使公務員登載不
    實罪。被告三人與賴志明間，就使公務員登載不實之犯行，
    具有犯意聯絡及行為分擔，為共同正犯；就公司負責人，公
    司應收之股款，股東並未實際繳納，而以申請文件表明收足
    ，及利用不正當方法使財務報表發生不正確之結果部分，被
    告三人係無身分之人而與有該身分之共犯賴志明共同實施犯
    罪，為身分犯，依修正前刑法第三十一條第一項之規定，亦
    應為共同正犯。被告三人利用不知情之會計師何郡昌為上開
    犯行，係間接正犯。又公司負責人明知公司應收之股款，股
    東並未實際繳納，而以申請文件表明收足，使公務員登載於
    職務上所掌之公文書，足以生損害於公眾或他人，所犯公司
    法第九條第一項及刑法第二百十四條二罪，就行為人而言，
    僅有自然行為概念之一行為，且係基於一個意思決定為之，
    自應評價為一個犯罪行為。又二罪之犯罪構成要件並不相同
    ，屬一行為觸犯數罪名之想像競合犯，應依刑法第五十五條
    之規定，從較重之公司法第九條第一項處斷（最高法院九十
    六年度臺上字第六三五六號判決參照）。被告二人所犯公司
    法第九條第一項之罪及修正前商業會計法第七十一條第五款
    之罪，二行為間，有手段、目的之牽連關係，應依修正前刑
    法第五十五條牽連犯之規定，從一重論以公司法第九條第一
    項之罪。公訴人雖未就被告二人使公務員登載不實，及利用
    不正當方法使財務報表發生不正確之結果犯行於檢察官聲請
    簡易判決處刑書中敘及，惟該部分與被告三人前開公司負責
    人，公司應收之股款，股東並未實際繳納，而以申請文件表
    明收足犯行間，分為想像競合犯及牽連犯之裁判上一罪關係
    ，應為起訴效力所及，本院自應併予審究，本院並於審理時
    當庭告知被告三人此部分所犯罪名，俾利被告三人行使訴訟
    上之防禦權（見本院卷第三十頁反面、第三十八頁反面），
    附此敘明。爰審酌被告等明知股東並未實際繳納股款，竟以
    申請文件表明收足，向主管機關申請設立登記，對於與該公
    司交易之第三人及主管機關對公司管理之危害非輕，惟犯後
    尚能坦承犯行，及被告等犯罪之動機、目的、手段、品行、
    智識程度、生活狀況等一切情狀，各量處如主文所示之刑，
    並均諭知易科罰金之折算標準。又被告三人犯罪之時間，均
    在九十六年四月二十四日以前，復無其他不合中華民國九十
    六年罪犯減刑條例所定不得減刑之情形，應依同條例第二條
    第一項第三款之規定，減其宣告刑二分之一，及諭知易科罰
    金之折算標準。
三、至被告丙○○自九十一年間起至九十二年十二月底止，配合
    張小宏、何聖影、陳宏澤之犯罪集團，提供資金辦理公司設
    立或變更登記，並出具公司不實之資金繳足證明及不實資本
    額查核報告，涉犯公司法第九條第一項之罪，及刑法第二百
    十六條、第二百十五條行使業務登載不實文書罪部分，固於
    臺灣臺中地方法院九十六年度重訴字第一四六五號案件審理
    中，有起訴書、臺灣高等法院被告前案紀錄表在卷可參（見
    本院卷第四十二頁至第五十九頁、第六十四頁）。然被告所
    為前開犯行，與本案犯意互殊，且時間相隔近一年，並非緊
    接，難認係基於同一犯罪計畫下之概括犯意為之，尚無連續
    犯之裁判上一罪關係，本院自應為實體判決，附此敘明。
據上論斷，應依刑事訴訟法第四百五十二條、第二百七十三條之
一第一項、第二百九十九條第一項前段，公司法第九條第一項，
修正前商業會計法第七十一條第五款，刑法第十一條前段、第二
條第一項前段、第二百十四條、第五十五條，修正前刑法第二十
八條、第三十一條第一項、第五十五條、第四十一條第一項前段
，刑法施行法第一條之一第一項、第二項前段，修正前罰金罰鍰
提高標準條例第二條，現行法規所定貨幣單位折算新臺幣條例第
二條，中華民國九十六年罪犯減刑條例規第二條第一項第三款、
第七條、第九條，判決如主文。
本案經檢察官楊冀華到庭執行職務
中    華    民    國  九十七  年    九    月   三十   日
                          臺灣臺北地方法院刑事第七庭
                              法      官  孫萍萍
以上正本證明與原本無異。
如不服本判決，應於判決送達後十日內，向本院提出上訴狀。
                              書  記  官  林義盛
中    華    民    國  九十七  年    九    月   三十   日
附錄本案論罪科刑法條全文：
公司法第九條
公司應收之股款，股東並未實際繳納，而以申請文件表明收足，
或股東雖已繳納而於登記後將股款發還股東，或任由股東收回者
，公司負責人各處五年以下有期徒刑、拘役或科或併科新臺幣五
十萬元以上二百五十萬元以下罰金。
有前項情事時，公司負責人應與各該股東連帶賠償公司或第三人
因此所受之損害。
第一項裁判確定後，由檢察機關通知中央主管機關撤銷或廢止其
登記。但裁判確定前，已為補正或經主管機關限期補正已補正者
，不在此限。
公司之設立或其他登記事項有偽造、變造文書，經裁判確定後，
由檢察機關通知中央主管機關撤銷或廢止其登記。
九十五年五月二十四日修正前商業會計法第七十一條
商業負責人、主辦及經辦會計人員或依法受託代他人處理會計事
務之人員有左列情事之一者，處五年以下有期徒刑、拘役或科或
併科新臺幣十五萬元以下罰金：
一、以明知為不實之事項，而填製會計憑證或記入帳冊者。
二、故意使應保存之會計憑證、帳簿報表滅失毀損者。
三、意圖不法之利益而偽造、變造會計憑證、帳簿報表內容或撕
    毀其頁數者。
四、故意遺漏會計事項不為記錄，致使財務報表發生不實之結果
    者。
五、其他利用不正當方法，致使會計事項或財務報表發生不實之
    結果者。
刑法第二百十四條
明知為不實之事項，而使公務員登載於職務上所掌之公文書，足
以生損害於公眾或他人者，處三年以下有期徒刑、拘役或五百元
以下罰金。


司法院資訊處製作；財團法人民間司法改革基金會備份。
